臺灣高雄地方法院刑事判決　　　　　　　　　　　　九十一年度易字第三二四一號
　　公　訴　人　臺灣高雄地方法院檢察署檢察官
　　被　　　告　乙○○
右列被告因偽造文書等案件，經檢察官提起公訴（九十一年度偵字第一五一九四號）
，本院判決如左：
    主  文
乙○○被訴明知為不實之事項而使公務員登載於職務上所掌之公文書部分無罪。
乙○○被訴通姦部分免訴。
    理  由
一、公訴意旨略以︰被告乙○○與告訴人甲○○於民國五十六、七年結婚，於六十年
    間，黃女即離家出走。之後，黃女與謝文隆（八十六年七月十八日死亡）在外同
    居通姦，並於七十一年一月間產下一子張謝成及持續通姦、同居。八十三年一月
    間，黃女為使張謝成順利入學國中部，竟向戶政所虛偽申請登記張謝成生父甲○
    ○，使戶政人員登載張謝成生父甲○○於所掌之戶籍謄本，足生損害戶籍管理之
    正確性。嗣於九十年十一月間，張男接獲國稅局之八十七年度所得稅核定通知書
    ，始知上情，因認被告乙○○涉犯有刑法第二百三十九條前段之通姦罪嫌及同法
    第二百十四條之明知為不實之事項而使公務員登載於職務上所掌之公文書罪嫌。
二、無罪部分︰
  (一)按犯罪事實應依證據認定之，無證據不得推定其犯罪事實，刑事訴訟法第一百五
    十四條定有明文。又按刑事訴訟法上所謂認定犯罪事實之證據，係指足以認定被
    告確有犯罪行為之積極證據而言，如未能發現相當證據或證據不足以證明，自不
    能以推測或擬制之方法，以為裁判基礎，最高法院二十九年上字第三一○五號及
    同院四十年臺上字第八十六號分別著有判例；無論直接證據或間接證據，其為訴
    訟上證明，須於通常一般人均不至於有所懷疑，而得確信其為真實之程度者，始
    得據之為有罪之認定，倘其證明尚未達此一程度，而有合理性懷疑之存在時，即
    無從為有罪之認定，若不能證明被告犯罪者，應諭知無罪之判決，刑事訴訟法第
    三百零一條第一項定有明文，合先敘明。
  (二)經查：緣被告乙○○與甲○○於五十七年二月某日結婚，後於六十五年間，二人
    因故發生爭執後，被告乙○○即離家出走，渠明知自己係有配偶之人，猶於六十
    六年間日起至七十六年間某日止前揭婚姻關係存續期間內，與謝文隆發生通姦，
    並於七十一年一月四日產下一子張謝成，業據被告乙○○警訊中供承甚明，核與
    告訴人指述情節大致相符，並有戶籍謄本一份在卷可參；被告乙○○為使張謝成
    申報戶籍，於八十二年十一月六日向高雄縣警察局九曲所供述：「（問：為何你
    兒子至今未報戶口，兒子父親是誰？）因我和丈夫一段時間吵架，我就外面工作
    ，是在理容院上班，我不知不覺就有孩子，也不知和誰有了這位孩子，所以至今
    未報戶口」、「（問：你兒子叫什麼名字？，在何年、月、日、時、地生？）我
    兒子叫謝旻諺七十一年一月四日生，早上六時十五分生，在高市七賢婦產科生」
    、「（問：你先生知不知道你在外生一位孩子？）不知道，因他沒有我住一起，
    我們已經沒有連絡，只是沒有離婚」等語，並提供上開筆錄及出生調查證明書於
    八十三年一月二十五日向高雄縣大樹鄉戶政事務所提出出生登記申請書，此有高
    雄縣大樹鄉戶政事務所九十一年十一月一日高縣樹鄉戶字第０九一０００三一０
    八號函暨所附警訊筆錄及出生調查證明書在卷足憑，是以，被告向高雄縣大樹鄉
    戶政事務所提出出生登記時即有表明張謝成並非與甲○○所生。
  (三)次按妻之受胎，係在婚姻關係存續中者，依民法第一千零六十三條第一項規定，
    推定其所生子女為婚生子女，受此推定之子女，在未依同條第二項之規定提起否
    認之訴，或雖提起而未受有勝訴之確定判決前，該子女在法律上不能不認為夫之
    婚生子女，司法院院字第一四二六號、第二七七三號(一)、院解字第四○八二號(四)
    解釋、最高法院二十三年上字第三四七三號判例足資參照。是被告乙○○雖明知
    其子張謝成之生父非其夫甲○○，乃係其與謝文隆通姦所生，惟其受胎既係在婚
    姻關係存續中，則在其夫未依同條第二項之規定提起否認之訴得有勝訴之確定判
    決前，被告乙○○之子張謝成在法律上既不能不認為係其夫甲○○之婚生子，從
    而被告乙○○依上開民法第一千零六十三條第一項暨戶籍法第十四條前段、第三
    十一條第一項之規定，單獨為其子張謝成向高雄縣大樹鄉戶政事務所申報出生登
    記，並申報其生父為其夫甲○○，難認被告乙○○有犯罪故意，況且被告乙○○
    於申請之際即明白表示該張謝成並非其與甲○○所生，高雄縣大樹鄉戶政事務所
    之承辦人員於登記時亦應知悉上情，但宥於上開規定，自亦應將張謝成登記為被
    告乙○○與告訴人甲○○所生，故被告乙○○實難以刑法第二百十四條之明知為
    不實之事項而使公務員登載於職務上所掌之公文罪相繩之，司法院七十四年十月
    十八日（七四）廳刑一字第八九四號函復臺灣高等法院、七十四年十月十八日（
    七四）廳刑一字第八九七號函復臺灣高等法院、臺灣高等法院八十一年度法律座
    談會及法務部七十五年法律問題座談會（七十五年度檢(二)字第一九四一號函）均
    同此見解。
  (四)職是之故，被告乙○○被訴明知為不實之事項而使公務員登載於職務上所掌之公
    文罪部分，尚難謂有何犯罪故意，揆諸首揭條文及說明，自應為被告乙○○被訴
    此部分無罪判決之諭知。
三、免訴部分︰
  (一)按案件時效已完成者，應諭知免訴之判決，刑事訴訟法第三百零二條第二款定有
    明文。
  (二)公訴人認被告乙○○與謝文隆於七十一年一月四日，產下一子張謝成，並持續通
    姦等情，有犯刑法第二百三十九條前段之通姦罪嫌；經查：被告乙○○與謝文隆
    因通姦所產下之子女張謝成，係於七十一年一月四日出生，此有戶籍謄本一份在
    卷足參，而依民法第一千零六十二條之規定，受胎時間應從子女出生日回溯第一
    百八十一日起至第三百零二日止，則由卷內資料可認定被告與謝文隆有通姦行為
    之時間，自應由張謝成出生之日即七十一年一月四日起回溯一百八十一日起至第
    三百零二日止內之某日，即七十年三月九日起至同年七月八日止內之某日。
  (三)又按刑法第二百三十九條之通姦罪最高法定刑為一年，其追訴權時效期間，依刑
    法第八十條第一項第三款規定為五年，依被告與謝文隆上開通姦行為（即七十年
    三月九日起至同年七月八日止內之某日）迄今，縱以七十年七月八日作為認定被
    告之通姦時間，亦已達二十年四月，顯已逾追訴期間，其追訴權時效業已完成，
    公訴人亦無其他證據證明被告乙○○與謝文隆通姦迄何日止，且謝文隆業於八十
    六年七月十八日死亡，此有訃聞一紙在卷可稽，迄今已逾五年，揆諸前揭說明，
    應為諭知免訴之判決。
據上論結，應依刑事訴訟法第三百零一條第一項、第三百零二條第二款，判決如主文
。
本案經檢察官李宛凌到庭執行職務。
中      華      民      國     九十一    年     十一    月    二十九    日
                                     臺灣高雄地方法院刑事庭
                                         法  官  廖建瑜
右正本證明與原本無異。
如不服本判決，應於判決送達後十日內，向本院提出上訴狀。
                       書記官  王翌翔
中      華      民      國     九十一    年     十一    月    二十九    日
